【裁判字號】    86,簡上,7
【裁判日期】    900621
【裁判案由】    拆屋還地
【裁判全文】
臺灣宜蘭地方法院民事判決  八十六年度簡上字第七號
    上  訴  人  甲○○
                乙○○
                林鳳英
    訴訟代理人  丙○○
    被上訴人    己○○
                壬○○
                庚○○
                辛○○
                丁○○
                戊○○
右當事人間請求拆屋還地事件，上訴人對於中華民國八十六年三月三日本院羅東簡易
庭八十五年度羅簡字第一一七號第一審判決提起上訴，本院判決如左：
    主      文
上訴駁回。
第二審訴訟費用由上訴人負擔。
    理      由
甲、上訴人方面：
一、聲明：
  (一)原判決廢棄。
  (二)右廢棄部分，被上訴人應將坐落五結鄉○○段二一七之五地號上，如附圖一Ｂ部
    分、面積為０‧０００一七五公頃上之地上物，及坐落同段二一七地號上如附圖
    一Ａ部分、面積０‧００００一三公頃之地上物，及同地號如附圖二Ｂ部分、面
    積一四七平方公尺、門牌號碼為宜蘭縣五結鄉○○村○○○路三號（下稱孝威東
    路三號）之建物拆除，並將上開占用之土地返還上訴人。
  (三)第一、二審訴訟費用由被上訴人負擔。
  (四)上訴人願供擔保請准宣告假執行。
二、陳述：除與原審判決書所載者相同茲予引用外，補稱
  (一)福德祀收租簿內容不實且被上訴人取得該收租簿之來源不法：
  1.被上訴人主張日據時代向福德祀租賃並提出收租簿，惟收租簿之記載顯與事實不
    符，並違經驗法則。其中第一行載：接受舊管理人來現‧‧。在林阿魽部分記明
    未納，總共額亦未記入。另不同筆跡添加未納者之厝地四厘二毛（約二百三十坪
    ），惟依複丈成果圖其厝地才一四七平方公尺，僅四時四坪多，俱足證與事證不
    符。尤以「斤」「共」「林阿魽」等字明顯不符可辨字跡不同，偽造之事實明灼
    。另收租簿上並無主任委員或委員之簽名，印章亦遭劃掉。收租簿上之印章並非
    林阿魽之印章，顯然印章係遭被上訴人所盜刻。
  2.且若林阿大真有向福德祀租地，其亦可「取得」並「保留」租簿，則其為何未參
    與放領？且未有繳租之任何字據證明。
  3.再者，被上訴人提出之收租簿，在添加「林阿大厝地‧‧」之前面頁次之記載，
    全都記載林阿  ，而非林阿魽，又在此頁之前就民國三十五年至三十八年部分均
    經監察役員及幹事部員承認蓋印，惟此頁之後即無任何監察役員及幹事部員承認
    蓋印字樣，顯見此頁之下全係虛假。
  4.被上訴人提供之福德祀租簿係始於三十五年，故其主張林阿大附隨林阿鑑自日據
    時代即向福德祀租五結庄三十三番地建孝威東路三號、四號房屋「非真」。
  5.另關於收租簿之來源，被上訴人先於鈞院八十四年宜訴字第四號主張係林阿大向
    林焰山查詢付租情形由其所交付，經林焰山為更正聲明後，其又在鈞院八十六年
    自字第二號刑事案件中稱說不知其父何處取得，於八十七年八月五日又於本件審
    理中稱係林阿大向吳澤智委員借的，經法官詢問：是你們借了沒還？其又改稱：
    其父死後颱風從上面掉下來才看到的。是其前後供述不一，足證虛假，亦證明林
    焰山事後更正聲明稱：事實上林阿大從未向福德祀租地交租金等語為真實。
  (二)系爭孝威東路係四十三年八月始存在，被上訴人主張自日據時代即在系爭土地上
    租地建屋顯屬不實：
  1.上訴人之祖父於日據昭和九年即民國二十三年無地可居，故將與其親族共有之屋
    重新整建而居，現孝威東路四、五、六皆係三十四番第二一四地號，後至民國二
    十八年林阿乾將林阿鑑趕走，福德祀之管理人憫林阿鑑被欺，故將福德祀三三番
    地二一七地號耕地出租予林阿鑑。故林阿鑑向福德祀租地乃二十八年以後之事，
    原判決依林阿鑑日據時代之住址與林阿乾相同，即認二一七地號之房屋當時即已
    存在，亦與事實不符。
  2.孝威東路三號房子係四十三年間由四川路二十九號整編而來，依四川路二十九號
    住戶之訪談錄音帶等件，證明四川路二十九號並非被告之父林阿大所有，四川路
    二十九號嗣後亦整編為孝威東路十四號。而林阿大當時只是借住四川路二十九號
    之某一間，此均為被上訴人所明知，可證孝威東路三號亦非其所有。
  3.又被上訴人於三十五年間仍設籍於四川路二十九號，故其主張日據時代租地建屋
    即有不實，另其三十八年設定地上權登記之四川路三號，嗣後整編為孝威東路四
    號，亦非系爭房屋，亦證當時尚無系爭房屋，否則為何不同時設定地上權。
  4.再依卷內宜蘭五結鄉戶政事務所提供林阿大與被上訴人自日據時代迄今之全戶戶
    籍資料，可證在四十三年八月以前，被上訴人與系爭五結庄四百名三十三番地毫
    無關連：
  (1)林阿大攜子女（即被上訴人等）自日據明治時代與其父林溪和及林阿乾與子女，
    全家共同居住冬山庄珍珠里簡二百四十四番地，繼而遷居與其親族共有之土地即
    五結庄四百名三十四番地，
  (2)林阿大自日據昭和二十年（即民國三十四年五月十日）由五結庄四百名三十四番
    地分家後，林阿大又與其子女（即與被上訴人己○○等）舉家遷往四川路二十九
    號租借住，歷三十五年由林阿大申請初設戶籍。
  (3)於三十九年、四十一年、四十二年八月十五日等戶口校正，渠等均在四川路二十
    九號租借住；而系爭五結庄四百名三十三番地（現二一七地號）上之孝威東路三
    號房子，係四十三年八月才開始存在，至六十五林阿大之子女已陸續遷出。故證
    明林阿大自日據時代至四十三年八月以前毫無任何在系爭五結庄四百名三十三番
    地有居住或建屋之證明。
  5.台灣高等法院八十八年度上訴字第二六六九號判決中，被上訴人自認「四川路二
    十九號係租借住」，證明「四川路二十九號並非孝威東路三號」，更顯證明其已
    自認孝威東路三號係四十三年八月一日才開始存在，非從日據時代即租地建屋。
    又被上訴人辯稱林阿大自日據時代即居住五結鄉庄三十四番地係虛假外，另三十
    四番地係「百松段二一四地號」，與系爭三十三番地係「百松段二一七地號」無
    關。被上訴人指稱林阿大由戶政機關於四十年八月一日整編門牌將原四川路二十
    九號整編為孝威東路三號亦與地上權設定登記資料相符乙節，顯係「非真」，毫
    不實在。蓋設定地上權者係五結庄四百名三十四番地，與系爭五結庄四百名三十
    三番地明顯不同，秉此，依舉證責任分配原則，被上訴人依法就系爭五結庄四百
    名三十三番地上之孝威東路三號，為何係四十三年才開始存在？及如何證明孝威
    東路三號房子係日據時代已存在於系爭五結庄四百名三十三番地（現百松段二一
    七地號）之租地建屋負舉證之責。
  6.又被上訴人所有舉證其父林阿大自日據時代至民國三十八年設定地上權、戶籍、
    稅籍資料等等．．．均係坐落其族林溪和、林阿梓三人共有之宜蘭五結庄三十四
    番地（現宜蘭五結鄉○○段二一四地號），與上訴人之被繼承人林阿鑑放領前承
    租之福德祀之土地係宜蘭五結庄四百名三十三番地（現宜蘭五結鄉○○段二一七
    地號，分割後為二一七地號及二一七─一至二一七─五等）毫無關係，足證顯無
    證據能力。且被上訴人於答辯狀內自承：孝威東路三號房子稅籍登記建物標示屬
    五結鄉四百名三十四番地，足證孝威東路三號之「房屋稅單」稅籍登記建物標示
    並非房子坐落之系爭五結鄉四百名三十三番地，又其供稱系爭雞舍為其父林阿大
    三十八年所建倉庫，亦顯然非真。
  7.另被上訴人指其三十八年設定地上權時係就二一四地號辦理地上權登記，二一七
    地號部分未予登記等情，然四川路三號係整編為孝威東路四號，足證其所述不實
    。又八十五年十一月十三日複丈成果圖證明系爭二一四地號部分僅十一平方公尺
    （三‧三坪），與三十八年就二一四地號設定地上權之三十坪相差十倍，被上訴
    人自說明八十五年十一月十三日複丈成果圖就系爭二一四地號部分所測得三‧三
    坪（十一平方公尺）與其設定地上權之三十坪房屋，究竟如何得為相符？此外，
    被上訴人三十八年於其與親族共有之五結鄉四百名三十四番地（現五結鄉○○段
    二一四地號）上，就建物標示為五結鄉○○○村○○路三號設定地上權，其上亦
    載明三十八年二月一日自建，而申請日期資料、保證書等均係三十八年十一月三
    日，土地謄本則載三十八年十一月十日登記，故其主張三十四年分戶住三十四番
    地，係與事證不符，無證據能力。林阿大於三十四年五月十日分戶遷於四川路二
    十九號借住，至三十五年十一月林阿大自申請設戶籍於四川路二十九號已係差距
    一年半，再至三十八年二月於三十四番地建四川路三號房子，至十一月申請設定
    地上權，前後已係四年，尤足證其主張四川路三號改建時暫借住四川路二十九號
    ，原四川路改建完成搬回等情，係與事證不符，尤違背事理及經驗法則。況再歷
    三十六年行政區更改及四十年戶口總校正、及四十一年、四十二年八月戶口校正
    ，皆載明林阿大或被上訴人係住四川路二十九號，直迄四十三年八月，益證其主
    張顯與事證不符。舉證責任分配原則，依法應命被上訴人就百松段二一七地號即
    孝威東路三號與四川路三號（百松段二一四地號）如係同乙棟房屋，則四川路三
    號為何並非整編為孝威東路三號？又如何得以證明孝威東路三號（百松段二一七
    地號）房屋係原四川路三號（百松段二一四地號）房屋？等事實負舉證之責。
  (三)關於證人林阿月及林張美雲與上訴人之母間舊有嫌隙存在，故渠等於鈞院八十四
    年宜訴字第四號事件所為之證詞，顯不可採。且林阿月稱：「都是我公公及先生
    在處理」屬傳聞性證據，不得做為證據。另林張美雲稱：「我是向邱阿免收稻米
    十一斤」，惟邱阿免屬毫無相關之人，故其證詞亦不可採。
  (四)雖被上訴人指稱上訴人業已自承承租面積．．．。惟此，上訴人實係受被上訴人
    以福德祀租簿「造假」之詐騙而受騙上當，故上訴人撤銷上開自承。
  (五)兩造縱有不定期租賃關係，惟於七十四年調解時亦已終止、消滅：
  1.依七十四年間宜蘭縣五結鄉公所之調解證明，可證明縱兩造原有不定期租賃關係
    ，於調解時亦已終止。因調解時上訴人已向林阿大表明：「必須返還土地，否則
    就要付租金，如不付租金，則必須返還土地」，當時調解成立後被上訴人之父林
    阿大卻又不履行，只圖毫無負擔強占使用系爭土地，且不願付租金。另依八十三
    年之調解證明，被上訴人亦未付租金，依法上訴人自得終止租約。況七十四年調
    解業已成立，依對話意思表示之生效，故縱兩造間原有不定期限之租賃關係，亦
    因而消滅、終止，至少變更為他項契約。況於鈞院八十四年宜訴字第四號及台灣
    高等法院上訴字第一二九０號判決認定被上訴人自認其等自六十七年土地重劃後
    即未曾付租屬實，故被上訴人欠租已達二年，縱有租賃關係亦已消滅，否則再自
    本件訴狀送達於被上訴人時契約即應終止。最高法院二十二年上字第三八六七號
    及五十四年台上字第九五二號判例均揭示催告屬意思通知之性質，亦可為證。租
    約終止後出租人除得請求租賃物返還外，倘出租人為租賃物之所有權人時，並得
    本於所有權作用，依無權占有之法律關係請求返還租賃物。
  2.另依宜蘭縣五結鄉調解委員會主席林培楨訪談錄音帶，亦可證明其曾幫林阿鑑及
    林阿樹向林阿大、林阿乾追討土地，且於七十四年及八十三年又為上訴人調解。
    而七十四年間之調解已經成立，該記錄才得保存十年。故原審判決稱上訴人達四
    十餘年未追討，顯與事實不符。
  3.七十四年調解當時，上訴人與林阿大及林阿乾雙方同意將該二人強占之土地分割
    出來，以一萬二千多元之價金成立買賣，故載明同意過戶。且雙方同意過戶之部
    分，分割為五結鄉○○段二一七地號，其餘則為二一七之一至二一七之三等共四
    塊，且係買賣成立後才將土地分割、成為四塊，足證七十四年之調解係買賣成立
    。而買賣契約為諾成約，經當事人就標的物及價金互相同意即為成立。又租賃與
    買賣不能並存，故租賃關係在當時即已終止。
  4.上訴人於八十三年之調解書業已寫明：前輩（即林阿鑑）口頭同意（林阿大）建
    木造平房，‧‧但無三七五租約及地上權等登記關係該對造人房屋雖然有被颱風
    吹毀擬雇工重新整修前原告等已予阻止‧‧。即係證明上訴人原只同意被上訴人
    等建木造平房，而現孝威東路三、四號均已改為水泥磚造，足證原木造早已不堪
    使用，此與被上訴人於鈞院八十四年宜訴字第四號及台灣高等法院八十五年度上
    字第一二九０號自認早已腐蝕等情相符，依法租賃關係亦已終止。上訴人於調解
    聲請書上寫明並無三七五租約及地上權，且於被上訴人擬雇工重新整修前上訴人
    等均已予阻止，更已明確表達終止租賃契約之意思表示，故此調解聲請書繕本送
    達對造人時，已生終止租賃之效力。
  5.又被上訴人主張林阿大於土地放領時有支付價金，所以雙方達成由上訴人將土地
    過戶給林阿大之協議，惟上訴人否認之，被上訴人自應負舉證之責。且林阿大如
    在放領時即有支付價金，為何其自始只主張租地付租之情事，歷今三、四十年被
    上訴人從未曾如此主張，足證其主張不實。
  6.再查，被上訴人八十九年八月二十五日言詞辯論狀寫明：後來土地放領，我們也
    應該可以買受那份土地，七十四年十月是上訴人同意將我們該受分配的土地分割
    給我們．．．．，更證係再次明確「自認」確係「買賣成立」。證係「自認」縱
    有租賃亦必然、絕對於買賣成立之同時已消滅、終止，係民事訴訟法第二百八十
    一條所明定，及依同法第二百七十九條第一項明定，依法應為被上訴人敗訴之判
    決。
  7.另台灣最高法院八十九年台上字第一六號判決闡明七十四年調解進行簿載明調解
    成立係依法未經斟酌得為再審之新證物，又該調解證明寫明「成立」及調解結果
    「同意過戶」，依民法第一百五十三條及第三百四十五條等規定，足證「買賣契
    約確已成立」。惟以該調解結果寫明「同意過戶」，依民法第三百九十八條明定
    當事人雙方約定互相移轉金錢以外之財產，準用關於買賣之規定，且契約之成立
    不以署名劃押為要件，故凡當事人間締結契約，其書面之形式雖不完全，而能以
    其它方法足證明其意思已有合致之表示者，自無妨於契約之成立，當然發生法律
    上之效力。從而上訴人與林阿大於調解時，雙方意思已有合致之表示，買賣契約
    已然成立無疑。而且當事人締造之契約一經合法成立，其在私法上之權利義務，
    即應受契約之約束不能任由一造任意撤銷（最高法院二十年上字第一九四一號判
    例）。再且七十四年買賣成立之同時，租賃已消滅，另由八十四年三月三日第一
    七號存證信函，亦證上訴人等基於土地被強奪占而請求返還土地。足證被上訴人
    對於上訴人等之要約，既未回應，未予承諾之表示，故七十四年買賣成立之同時
    租賃已消滅，後來亦未成立租賃或其他契約。
三、證據：提出調解進行簿、調解不成立證明書、林焰山更正證明、歐素蘭證明書、
    租簿計算式、台灣高等法院檢察署八十七年議字第一五七九號發回證明、林更華
    及林春標證明調解成立書、收租簿、筆錄（主張收租簿來源）、聲請調解書、台
    灣高等法院八十八年度上訴字第二六六九號判決書、林阿大全戶自日據時代迄今
    之戶籍謄本、三十八年設定地上權之相關資料、土地登記簿謄本、土地所有權狀
    、林阿乾戶籍謄本、複丈成果圖各一份為證。另請求訊問證人林更華、林春標及
    請求向宜蘭縣五結鄉戶政事務所調閱林阿大自日據時代遷入四川路二十九號起至
    四十三年改編為孝威東路三號之全部戶籍資料及四川路二十九號改編為孝威東路
    十四號，再改編為孝威東路十五號，及原地分割改建另編為孝威東路十五之一一
    號、十五之二０號、十五之二一號之全部戶籍資料。
乙、被上訴人方面：
一、聲明：上訴駁回。訴訟費用由上訴人負擔。
二、陳述：除與原審判決書所載者相同茲予引用外，補稱：
  (一)本件原審認定之事實，核與上訴人在原審八十五年十月一日自認承租面積一二三
    坪及其在另案八十四年宜訴字第四號八十四年七月三日亦表示當時有收取林阿大
    的七十二斤稻谷來繳納田賦等語符合。又上訴人擅自拆除附屬建物，業經鈞院及
    台灣高等法院判決確定在案，其告訴被上訴人庚○○、己○○、壬○○竊占罪，
    亦經不起訴處分，從而原判決並無違誤。
  (二)上訴人呈卷之五結鄉調解委員證明書係雙方當事人意見不一致而調解不成立，何
    能認定縱有不定期限之租賃關係於七十四年亦已終止之理。至於上訴人引用民法
    第四百四十條第一項之規定必須全體出租人對全體承租人定相當期限催告始得終
    止，上訴人既未對全體承租人定期催告又何能於訴狀送達被上訴人為終止契約。
  (三)原審附卷之收租簿，業經鈞院於八十六年八月八日由法官當庭勘驗收租簿末行有
    林阿鑑及吳如松之印章，經核對收租簿及三十五年戶籍登記簿與收租簿印章相符
    ，自難任由上訴人否認之餘地。
  (四)被上訴人之父林阿大於日據時期即居住羅東郡五結庄四百名三十四番地，復於昭
    和二十年（民國卅四年）五月十日與林祿鬆分戶而居住該地。益見林阿大於日據
    時代即向福德祠租地建屋，而在興建房屋暫借住四川路廿九號房屋，建屋後即遷
    搬回新屋居住，此有林阿大於卅八年間即在五結鄉四百名三四番地住址為五結鄉
    ○○○村○○路三號申請地上權設定登記有案。上訴人就林阿大由戶政機關於四
    十年八月一日整編門牌將原四川路二九號整編為孝威東路三號亦與地上權設定登
    記資料相符。上訴人誤為被上訴人之父林阿大曾居住四川路二九號現孝威東路三
    號並非林阿大所有，核與宜蘭縣稅捐處羅東分處核發之八十六年十一月十四日第
    四０四四號證明書房屋所有人為林阿大之記載不符，其主張自嫌無據。
  (五)再者，依福德祠主任管理委員林焰山、前土地所有人林更華之妻林張美雲及前土
    地所有人林阿圳之妻林阿月等人於鈞院八十四年宜訴字第四號事件之之證詞，亦
    可證明被上訴人確有向林阿鑑租地。且法院於證人證言後詢問上訴人有何意見？
    上訴人亦答稱當時有收林阿大的七十二斤稻米去繳納田賦之自認相符，具見雙方
    確有租賃關係。上訴人主張林焰山在另案作證租金不清楚，以及被上訴人未付租
    ，暨收租簿之共計金額未符，林阿魽之筆跡不同，必係勾結造假云云，均屬無的
    放矢不值辯駁。
  (七)上訴人主張向被上訴人之父林阿大當面說明「必須返還土地，否則就要付租金，
    如不付租金則必須返還土地。」並無事實。況七十四年間並無調解成立，雙方既
    有不定期租賃關係亦未定期催告，亦難予終止之理？
  (八)七十四年五結鄉公所並無調解成立同意過戶之買賣契約，亦無租賃絕對已終止，
    此有被上訴人己○○於八十七年八月五日答稱：「我父親林阿大調解當時年紀已
    大當時是我代理父親到場，當時是因為土地已分割成四塊，承租土地我父親是包
    括在林阿鑑裡面，後來土地放領，我們也應該可以買受那分土地七十四年十月
    是上訴人同意將我們該受分配的土地分割給我們，但後來上訴人他們要我們負擔
    所有費用，所以我們不同意，調解不成立，調解簿記載雙方調解成立是錯誤的。
    」可考。若雙方已調解成立，上訴人業已自認「豈事後被上訴人間意見分岐，拒
    絕在調解筆錄上蓋章」之台灣高等法院八十六年再更(一)字第一號之再審判決書理
    由內所明載。而且上訴人丙○○等既主張七十四年間在五結鄉公所調解成立同意
    過戶，豈有於八十三年九月五日向五結鄉公所聲請調解書焉有書明「為吾等二位
    申請人之共有建地座落於五結鄉○○段二一七地號一筆雖然自日據時代起原則上
    係由五等三人之前輩們以口頭上同意讓對造人興建木造平房居住使用，但是並無
    訂立三七五租約及地上權等登記關係該對造人之房屋雖然有被颱風吹毀，擬雇工
    重新修之前吾等三位地主予以阻止，但是對造人均置之不理，茲為維護吾等三位
    合法財產權益起見請鈞會主持公道惠予調解‧‧‧」之理。
  (九)查上訴人於鈞院八十四年宜訴字第四號判決上訴人敗訴後，上訴台灣高等法院八
    十五年上字第一二九０號判決敗訴，再上訴最高法院八十七年台上字第一六七九
    號上訴駁回確定在案。嗣後上訴人再向台灣高等法院提起再審八十七年再字第六
    三號再審判決敗訴，亦再上訴最高法院八十九年台上字第一六號發回台灣高等法
    院八十九年再更(一)字第一號判決再審之訴駁回，而不得上訴在案。豈上訴人又再
    聲請再審亦經台灣高等法院八十九年再字第六十一號駁回在案，則上訴人徒執陳
    詞而上訴自屬無理由。
  (十)上訴人九十年五月十五日準備書狀主張附證四川路三號係整編為孝威東路四號
    乙節，按該戶籍謄本之戶長林金旺係林阿乾之次子。其原門牌林阿乾與林阿大均
    為原四川路三號。此有上訴人附證之地上權住所可考。於民國四十三年八月一
    日整編門牌依林金旺之父林阿乾之房屋前後順序調整為孝威東路四號，林阿大為
    孝威東路三號，並無違誤。此有上訴人於鈞院八十四年宜訴字第四號呈卷之位置
    圖、林阿大與林阿乾之房屋之位置先後順序可證。
  (十八)附圖一Ａ部分面積０‧００００一三公頃之建物，即被上訴人等所有現使用宜蘭
    縣五結鄉○○段二一七─五地號土地之地上物，原係附連於宜蘭縣五結鄉○○○
    路三號房屋之一部非屬獨立之建物，業經鈞院檢察署八十五年度偵字第九五二號
    不起訴處分書、鈞院刑事庭八十五年度易字第五八六號刑事判決及台灣高等法院
    八十五年度上易易字第五五四二號刑事判決認定在案，該一小部分附屬建物雖經
    上訴人於八十五年二月九日違法擅自拆除被告再回復原狀所建，被上訴人等人所
    有之前揭孝威東路三號房屋既然存在並未滅失，被上訴人等人與上訴人間之不定
    期基地租賃契約即屬有效，不因上訴人擅自拆除房屋之一部分附屬建物而有影響
    被上訴人自得將上訴人毀損之部分建物予以回復原狀。
三、證據：提出筆錄影本二份、宜蘭縣五結鄉孝威村一鄰一戶於三十五年間之初次設
    籍登記聲請書、戶籍謄本、地上權設定資料、房屋稅籍證明書、林焰山證明書、
    林焰山及林志敏錄音節本、收租簿、八十三年調解聲請書、存證信函、現場圖、
    台灣高等法院八十五年度上字第一二九０號民事判決書、最高法院八十七年台上
    字第一六七九號通知書暨民事判決書、台灣高等法院八十七年再字第六三號民事
    判決書、最高法院八十九年台上字第一六號民事判決書、台灣高等法院八十九年
    度再更(一)第一號民事判決書及八十九年度再字第六一號、八十九年度再字第一二
    七號、最高法院八十九年度再抗字第一五三號等民事裁定、本院八十六年自字第
    二號刑事判決書、台灣高等法院八十七年上訴字第七八０號刑事判決書各一份及
    照片六張為證。
丙、本院依職權調閱台灣宜蘭地方法院檢察署八十七偵字第一六三六號、本院八十八
    年訴字第五號、台灣高等法院八十八年上訴字第二六九九號、及本院八十六年度
    自字第二號、台灣高等法院八十七年度上訴字第七八０號等刑事卷宗，及本院八
    十四年度宜訴字第四號、台灣高等法院八十五年度上字第一二九０號、最高法院
    八十七年度台上字第一六七九號卷宗、台灣高等法院八十七年度再字第六三號、
    最高法院八十九年台上字第一六號、台灣高等法院八十九年度再更(一)第一號、台
    灣高等法院八十九年再字第六一號、八十九年度再字第一二七號等民事卷宗。
    理      由
一、按訴狀送達後，原告不得將原訴變更或追加他訴；但請求之基礎事實同一者，不
    在此限，民事訴訟法第二百五十五條第一項第二款定有明文。又於第二審程序中
    為訴之變更或追加，非經他造同意，不得為之，但第二百五十五條第一項第二款
    至第六款情形，不在此限，同法第四百四十六條第一項亦有明文規定。本件上訴
    人於原審中係請求被上訴人應拆除坐落於系爭二一七—五地號土地上如附圖一Ｂ
    部分之地上物，於提起上訴後，在第二審準備程序中追加請求被上訴人同時拆除
    坐落於同段二一七地號上如附圖一Ａ部分及如附圖二Ｂ部分之地上物，並將此部
    分之土地返還於上訴人及其餘共有人。嗣後並將該二一七地號上之其餘共有人即
    原非當事人之乙○○、林鳳英追加為上訴人。查上訴人於原審之主張及聲明，係
    基於被上訴人所搭蓋如附圖一所示Ｂ部分之建物無權占用上訴人所有之二一七—
    五地號之土地，被上訴人則以該地上物相連於坐落系爭二一七地號土地上之孝威
    東路三號之房屋（即附圖二所示Ｂ部分之房屋），而該房屋乃被上訴人之被繼承
    人林阿大於日據時代向系爭土地之原所有人福德祀租地建屋，定有不定期租賃，
    故非屬無權占有置辯。上訴人則一再主張被上訴人所有之孝威東路三號房屋就系
    爭土地並無存在不定期租賃，故其嗣後再追加被上訴人應就渠等所有坐落系爭二
    一七地號土地上之孝威東路三號房屋及與該房屋相連如附圖一所示Ａ部分拆除暨
    返還占用之土地，並追加系爭二一七地號之土地上其餘共有人為上訴人，因與前
    開主張及聲明所據之基礎事實顯係同一，參酌上開規定，上訴人所為之追加，應
    予准許。
二、本件上訴人主張宜蘭縣五結鄉○○段二一七地號及二一七─五地號等土地為渠所
    共有，被上訴人等無正當權源在上開土地上建築如附圖一Ａ、Ｂ面積各為０．０
    ０００一三公頃、０．０００一七五公頃之房屋，及如附圖二Ｂ部分所示，面積
    為０‧００一四七公頃之地上物，且兩造間無不定期租賃關係，被上訴人所提出
    之福德祀收租簿顯然不實且來源不法，不足採信。另依被上訴人自日據時代之全
    戶戶籍謄本，孝威東路三號之房屋係四十三年始存在，故被上訴人主張日據時代
    即在系爭土地上租地建屋亦不足採。且被上訴人自承未繳租金，上訴人多次向被
    上訴人或其林阿大追討，於七十四年調解時並經雙方同意成立買賣契約，故兩造
    原先縱有不定期租賃，於調解成立當時亦已終止、消滅，為此爰依民法第七百六
    十七條規定，訴請被上訴人拆除上開地上建物，並將其坐落之基地返還上訴人等
    語。被上訴人則以系爭房屋基地坐落之宜蘭縣五結鄉○○段二一七─五地號，係
    七十四年九月自同段二一七─一地號分割出來，而二一七─一地號是七十四年七
    月十七日自二一七地號分割；又百松段二一七地號土地重劃前為宜蘭縣五結鄉○
    ○○段三十三號土地，原為福德祀所有，嗣再分割為四百名段三十三之一號，於
    四十二年九月一日由上訴人祖父林阿鑑放領取得所有權，至五十四年六月十二日
    由林阿圳、林更華繼承取得所有權，嗣於七十年十一月三日再由林阿圳、林更華
    贈與上訴人，被上訴人之被繼承人林阿大於日據時期即向福德祀承租上開土地興
    建系爭房屋，就系爭土地存在不定期租賃關係，被上訴人共有之房屋有合法占有
    權源，非無權占有等語資為抗辯。
三、上訴人主張宜蘭縣五結鄉○○段二一七地號及同段二一七─五地號等兩筆土地分
    別為上訴人所共有，另坐落於上開地號土地上如附圖一Ａ、Ｂ部分，面積各為０
    ．００００一三公頃及０．０００一七五公頃之地上物，及如附圖二Ｂ所示，面
    積為一四七平方公尺，門牌號碼為孝威東路三號之房屋為被上訴人等人所共有之
    事實，業據上訴人提出土地登記簿謄本為證，並經本院囑託宜蘭縣地政事務所測
    量屬實，製有土地複丈成果圖（如附圖一、二所示）兩份在卷足稽，復為被上訴
    人所不爭執，此部分自堪信為真實。然被上訴人另以前開情詞置辯，是本件即應
    審酌被上訴人之上開建物有無占有之正當權源。
四、經查，系爭房屋基地坐落之宜蘭縣五結鄉○○段號及二一七─五地號，係七十四
    年九月二日自同段二一七─一地號分割出來，而二一七─一地號乃七十四年七月
    十七日自同段二一七地號分割。又百松段二一七地號土地重劃前為宜蘭縣五結鄉
    ○○○段三十三號土地，原為福德祀所有，嗣再分割為四百名段三十三之一號，
    於四十二年九月一日由上訴人祖父林阿鑑放領取得所有權，至五十四年六月十二
    日由訴外人林阿圳、林更華繼承取得所有權，嗣於七十年十一月三日再由林阿圳
    、林更華贈與上訴人，此均有土地登記簿謄本附卷可稽，且為兩造所不爭執，應
    屬真實。又被上訴人等人之被繼承人林阿大至遲於三十五年間即向福德祀承租上
    開土地興建系爭房屋，亦據被上訴人提出福德祀之收租簿為證。雖上訴人否認該
    收租簿之真正，惟查：(一)依被上訴人所舉之三十八年十二月二十三日福德祀收租
    簿內載有「林阿魽早租．．．」及「林阿大厝地四厘二毛．．．共在林阿魽在內
    」，並蓋有林阿  印章確認，而該印章與林阿  三十五年初次設籍登記簿（五結
    鄉孝威村一鄰一戶）之印章相符，有卷附林阿  戶籍登記申請書一紙可資比對，
    雖上開收租簿內所載「林阿魽」與戶籍登記申請書中所載「林阿  」及土地登記
    簿謄本內所載「林阿鑑」末尾一字有所出入，惟客觀比對上開資料應可認定係同
    屬一人即係本件上訴人之祖父，「魽」與「  」之閩南語發音尚屬相近，應係記
    載收租簿之人未辨其異所筆誤，倘係被上訴人臨訟所偽造，當無如此筆誤之必要
    。此外，復查無其他證據證明林阿魽另有其人，是以「林阿魽」、「林阿  」、
    及「林阿鑑」應係指同一人即本件上訴人之祖父無誤，否則林阿鑑又係如何得由
    福德祠放領系爭土地？再比對上開福德祀收租簿前後記載之筆跡並無明顯不同，
    依該收租簿陳舊之程度觀之，應已有相當年代，其中記載「林阿大厝地四厘二毛
    ．．．共在林阿魽在內」一行刪改處並蓋有林阿印章，而該印章與林阿  於三十
    五年戶籍登記申請書上所蓋印章既同，已見前述，是該收租簿內容所載應非臨訟
    所偽造，收租簿之記載為真正應堪認定，當時福德祀確將系爭土地出租予林阿大
    及林阿  （即林阿鑑），要無疑義。(二)又該收租簿此頁之記載雖無如三十五年至
    三十八年記載已經監察役員及幹事部員等承認及右記事項一同承認議決等字樣，
    然既屬不同頁數，不同年份，未必完全相同，已難僅憑此即認定該福德祀收租簿
    確係偽造，況如係偽造，被上訴人又何以執有上訴人林阿鑑之印文？是上訴人就
    此部分所為之主張亦無足採。(三)另被上訴人就取得該收租簿之來源前後供述不一
    ，然被上訴人縱就該收租簿之來源無法清楚交代，惟來源不法與內容是否真實無
    必然關聯，況其取得租簿時間距今較久，致無法清楚交代收租簿之來源，亦在所
    難免，自無足據此即謂該收租簿乃屬偽造。
五、次查，證人即當時福德祀管理人林焰山於本院八十四年度宜訴字第四號拆屋還地
    事件審理中曾到庭證稱：福德祀確有將上開土地出租予林阿大及林阿  ，租金當
    時係由會計吳如松在處理等語，經被上訴人提出錄音節本並為提示後，證人林焰
    山亦坦承當時確實有說林阿大有向福德祀租地等語，此業經本院調閱該卷宗核閱
    無訛（參該卷宗第一四一頁）。雖上訴人嗣後再提出證人林焰山之更正證明，載
    有「事實上林阿大並未租地，本人毫不知情他們如何取得租簿。並證明本人自民
    國三十八年尾（國曆約三十九年）接任福德祀管理人事時林阿大從未曾租地交租
    金‧‧‧」字句並經訴外人歐素蘭見證。惟查此更正證明之內容與林焰山於上開
    法院證述情節相左，亦與前開收租簿登載內容不符，且更正聲明係林焰山於審判
    外所為，證據力較林焰山本人於法庭上所為之證詞薄弱，自應以林焰山到庭並經
    具結所為之證詞較為可取。另證人林阿月即該地前所有人林阿圳之妻亦證稱：林
    阿乾人確實有承租系爭土地，租金亦有給付，當時係由伊公公及先生在處理，是
    由林阿大出名承租，租金由林阿大、林阿乾、林祿鬆共同出，而由我先生兄弟各
    拿自己的份，租金收到何時伊不太記得，但伊先生過世後便未再收取等語（參該
    卷宗第一四四頁）。上開證人所言應係指四十二年間系爭土地放領後至六十七年
    間農地重劃前之租金而言，即關於每年租金，訴外人林祿鬆部分由林更華收取，
    林阿乾部分由丙○○之父林阿樹收取，林阿大部分則由林阿圳收取。是由上開證
    人之證詞，亦足證被上訴人確實於系爭土地上存在不定期租賃關係。上訴人空言
    主張證人與其母間素有嫌隙即謂證詞不可採云云，要屬無據。
六、再查，上訴人丙○○於上開事件審理中亦陳述：「系爭土地皆是我爺爺向福德祀
    租的，林阿大向我爺爺借土地蓋房屋，當時有收林阿大的七十二斤稻米去繳納田
    賦，林阿大兄弟並沒有向福德祀租地‧‧」（參該卷宗第一四五頁）；證人即系
    爭土地之原所有權人林更華亦於上開事件八十四年七月二十七日審理時證稱：「
    ‧‧租金我們皆自行向林阿大拿的」、「林阿大的房屋較林阿乾早些年建的，時
    間我不記得，是我父親借給林阿大，至於租金皆向林阿大拿」、「我是向林阿大
    拿二十斤稻米。」（參該卷宗第一八一頁至一八二頁）；甚且上訴人於本院中亦
    坦承上訴人歷祖孫三代，一再請求調解會追討土地，每次都明確向被上訴人之父
    林阿大當面說明「必須返還土地，否則就要付租金，如不付租金，則必須返還土
    地。」等語。按社會一般觀念，「租金」二字所示之意義為何，當為一般常識所
    知悉，上訴人既屢次曾向林阿大或被上訴人催討租金，被上訴人確有向其租地之
    事實，益堪認定。
七、第查，上訴人雖主張被上訴人全戶於三十九年、四十一年、四十二年八月十五日
    戶口校正時，均在四川路二十九號借住，該四川路二十九號係屬訴外人林大松所
    有；而系爭五結庄四百名三十三番地上之孝威東路三號房子，係四十三年八月由
    四川路二十九號改編後始存在，非從日據時代即租地建屋云云。惟查：(一)系爭孝
    威東路三號房屋為被上訴人等人之父林阿大所建，於日據時代即已存在乙節，有
    宜蘭縣稅捐稽徵處羅東分處八十六十一月十四日第四九四四號房屋稅籍證明書記
    載孝威東路三號之房屋起課年月為二十四年一月，折舊年數至課稅之八十六年十
    一月則有六十三年等字可稽。(二)又被上訴人之被繼承人林阿大於三十五初次設籍
    時係設於四川路二十九號，惟實際地址乃「宜蘭縣五結鄉○○村○鄰○○○○○
    路二十九號」，至被上訴人主張為訴外人林大松所有之四川路二十九號實際地址
    為「宜蘭縣五結鄉○○村○鄰○○○○○路二十九號」，訴外人林光夫則為「宜
    蘭縣五結鄉○○村○鄰○○○○路二十九號」，門牌號碼並不相同，此有宜蘭縣
    五結鄉戶政事務所於八十九年十月十二日以五鄉戶字第二四三五號函覆本院之林
    阿大日據時代戶籍謄本在卷可稽，及該事務所另於八十八年四月十六日檢送之林
    光夫、林阿松等人之戶籍謄本附於本院八十八年度訴字第五號刑事卷宗可足憑（
    參該卷宗第五十三頁），是二者雖同為「四川路二十九號」，但實係不同之房屋
    。況戶籍謄本係以戶為單位，林阿大及林光夫或林大松兩戶成員之資料既未列於
    同一份謄本內，顯見並未一同居住，益證林阿大之「五結鄉○○村○鄰○○○○
    ○路二十九號」，與林光夫之「五結鄉○○村○鄰○○○○路二十九號」或林大
    松之「宜蘭縣五結鄉○○村○鄰○○○○○路二十九號」顯然不同。(三)且上開戶
    籍於四十三年八月一日門牌整編時，似併作係「鄰」級行政區域調整，而將戶長
    為林阿大之「孝威村二鄰十一戶四川路二十九號」改編為一鄰孝威東路三號；將
    戶長為林大松之「宜蘭縣五結鄉○○村○鄰○○○○○路二十九號」及戶長為林
    光夫之「宜蘭縣五結鄉○○村○鄰○○○○路二十九號」均改編為二鄰孝威東路
    十四號等情，有宜蘭縣五結鄉戶政事務所八八年八月十七日五鄉戶字第一七九六
    號函之「五結鄉○○街路名稱門牌鄰戶對照表」附於台灣高等法院八十八年上訴
    字第二六九九號足考（參該卷宗第五十九號），堪認兩者絕非相同。(四)雖上訴人
    提出林大松夫妻之錄音譯本，以證明林阿大曾借住於林大松所有之「四川路二十
    九號」，然此乃為被上訴人所不否認，且依該錄音譯本上之記載，林阿大係日據
    時代末期租借該四川路二十九號，惟於光復後即回去自己蓋的房子而離開，核與
    林阿大所有之「宜蘭縣五結鄉○○村○鄰○○○○○路二十九號」係於光復後之
    三十五年十一月初次設籍情節相符，故林阿大於三十五年設籍之「二鄰一一戶四
    川路二十九號」，並非訴外人林大松家族所有。故上訴人主張孝威東路三號之房
    屋係於四十三年八月一日始存在乙節，尚無可採。被上訴人至遲於三十五年間即
    在系爭土地上租地建屋即現今之孝威東路三號之事，則足採認。(五)又林阿大日據
    時代之戶籍雖設於「台北州羅東郡五結庄四百名段三十四番地」，有戶籍謄本可
    參，然系爭孝威東路三號之房屋乃坐落於系爭五結鄉○○段二一七及二一七—地
    號之土地上，於重劃前則為五結鄉○○○段三十三號乙事，業於前述。且孝威東
    路三號或其整編前之「二鄰一一戶四川路二十九號」是否曾位於該四百名三十四
    番地則無戶籍變動或更動資料可供比對乙事，業有宜蘭縣五結鄉戶政事務所以上
    開函文回覆本院稱：宜蘭縣五結鄉○○○路三號是否為日據時代台北羅東郡五結
    庄四百名三十四番地本所無資料可對照等語可佐，故上訴人稱孝威東路三號乃位
    於三十四番地云云，亦嫌無據。至於上訴人請求本院向戶政事務所調閱孝威東路
    十四號改編為孝威東路十五號及改建分割後為孝威東路十五之一一、十五之二十
    及十五之二一之戶籍資料部分，因對前揭所認定之事實不生影響，故認無調閱之
    必要。
八、又按三、四十年間本省民風純樸，日常交易講究信譽，民間所收租金多有以口頭
    言明，並無書立收據之習慣，本件至土地重劃後上訴人未再向被上訴人繼續收取
    租金，此所以本件兩造爭執有無租賃關係之所在。惟綜觀上述各情，被上訴人於
    土地重劃前既有繳納租金之事實，而系爭建物於放領前復早已存在於系爭土地之
    上，兩造間有不定期租賃關係之事實，應堪認定。至林阿大於三十八年十一月間
    何以僅在系爭土地隔鄰之二一四地號土地上設定地上權，而未及系爭之二一七地
    號土地，要與系爭土地之有無租賃關係無。換言之，系爭土地之有無租賃關係
    ，與系爭土地之有無設定地上權，無必然之關係。況地上權之設定與否，繫於當
    事人意思之自由，當初林阿大既以承租方式使用系爭土地，則其是否得於系爭土
    地上設定地上權，以及有無於系爭土地上設定地上權之必要，即與本件系爭土地
    之是否具有租賃關係無涉。
九、復查，上訴人再主張兩造間縱有租賃關係，然因被上訴人已自認重劃後即未繳交
    租金，且於七十四年上訴人向鄉公所聲請調解時，兩造業已成立買賣契約，故租
    賃關係絕對、當然的終止消滅等語。惟按承租人租金支付有遲延者，出租人得定
    相當期限，催告承租人支付租金，如承租人於期限內不為支付，出租人得終止契
    約，民法第四百四十條第一項定有明文。又建築房屋基地之出租人，以承租人積
    欠租金額達二年以上為原因，終止租賃契約，仍應依民法第四百四十條第一項規
    定，定相當期限催告承租人支付租金，必承租人於其期限內不為支付者，始得終
    止租賃契約，非謂一有承租人欠租達二年以上之事實，出租人即得隨時終止租賃
    契約，最高法院六十八年臺上字第七七七號判例可資參照。本件被上訴人雖不否
    認於土地重劃後即未再繳交租金予出租人，然上訴人既無法證明已依法踐行催告
    之程序，揆諸上開規定，其自無法逕為終止租約之意思表示。另上訴人主張七十
    四年兩造曾就系爭土地成立買賣契約乙節，固提出調解進行簿一紙為證，然觀該
    調解進行簿雖記載「對造人同意過戶」，惟未經當事人及調解委員等人簽名，對
    於同意過戶之標的、價金、付款方式等事項亦均未記載；此外上訴人於提出上開
    調解資料後，並已自認「豈料事後被上訴人間意見分歧，拒絕在調解筆上蓋章」
    （參見台灣高等法院八十五年度上字第一二九０號卷宗第四九頁），足見調解並
    未成立。況若兩造當時之調解已經成立，上訴人自應執有該調解書，聲請書若經
    法院核定後，更有與確定判決相同之效力，上訴人自得持該調解書請求被上訴人
    履行契該契約。然上訴人迄今未曾持該調解書請求被上訴人履行買買契約，於八
    十三年間再度聲請解時亦僅請求返還土地，亦未提及請求被上訴人履行買賣契約
    等事，此外又無其他事證足證兩造有買賣之意思表示合致，是其主張七十四年六
    月兩造已成立買賣契約云云，洵屬無據。至於最高法院八十九年台上字第一六號
    判決僅在揭示上訴人所提之調解進行簿若係於該案之第二審言詞辯論終結後始發
    現，或可為提起再審之訴之新證據，故將原判決廢棄後發回原法院再為調查，而
    非即謂依該調解進行簿已足認定兩造已成立買賣契約，故該判決亦不足以作為有
    利於上訴人之認定。基此，上訴人主張調解結果縱有租賃亦於買賣成立時終止云
    云，委無可採。又上開事實既經認定，上訴人另請求聲請問證人林更華、林春標
    部分，因該二人與上訴人為三親等之親戚關係，亦為系爭土地之前所有權人及同
    為當時調解之聲請人，是渠等之證言難免偏頗，故本院認無傳訊之必要，附此敘
    明。
十、上訴人另主張本院八十四年度宜訴第四號民事判決認定「林阿大出名向原告祖父
    林阿鑑承租之土地，其租用範圍坐落宜蘭縣五結鄉○○段二一七地號，其承積面
    積為０．０三五九公頃，約一０八．五坪」。又案外人林志敏、林阿說等七人（
    係林阿乾之繼承人）亦在該訴訟程序中主張：「是林阿大的名字租，租金係由林
    阿大、林阿乾、林祿鬆共同出」，「．．承租之範圍分割後仍為二一七地號，面
    積僅為０．０三五九公頃．．」，「再依收租簿記載林阿大向福德祀租地建屋面
    積四厘二毛換算約為一二三坪」，「上與系爭二一七號土地於七十四年七月十七
    日分割後，其面積仍為０．０三五九公頃換算約為一０八坪，與收租簿所載租地
    建屋面積相若，乃因原告明知被告承租之範圍，始有此項分割方法」，「四十二
    年放領時，因林阿鑑承租大部分土地而取得放領，嗣原告亦瞭解上情，乃將二一
    七號土地另行分割，否則二一七號建地與二一七之一、之四、之五地號合併直線
    分割為原告三房單獨所有即可，並無獨留二一七號一筆土地之必要」，以上證據
    ，足證「假設林阿大（即被告等人之父）」果出名向原告之祖父林阿鑑承租土地
    ，其租用範圍僅及於二一七地號土地，其面積僅有０．０三五九公頃，系爭二一
    七─五號土地不在承租範圍內至明；且假設被告等人之父林阿大，曾向福德祀租
    地建屋，及林阿大曾向原告之祖父林阿鑑承租土地，則林阿大租地所建房屋，既
    在其承租之範圍內，且使用至今均未曾變動，可證林阿大所租土地其範圍僅及於
    二一七地號土地，林阿大從無在系爭二一七─五號土地建屋，足證系爭二一七─
    五號土地不在林阿大承租範圍內等語。然查，上訴人所引上開八十四年度宜訴字
    第四號民事判決內容，均為該案被告林志敏等人之主張，而非據以判決之理由，
    且該案被告等人係主張林阿大向福德祀租地建屋之面積為四厘二毛換算約為一二
    三坪，林阿大承租範圍不及於第二一七─五號土地，有該判決書附卷足參，上訴
    人據此主張本件被上訴人等人承租土地之範圍不及於第二一七─五地號等語，尚
    無足採。再者，被上訴人所有之系爭孝威東路三號房屋，經本院囑託宜蘭縣羅東
    地政事務所測量使用五結鄉○○段二一七地號土地之面積為一四七平方公尺（參
    見附圖二所示），使用五結鄉○○段二一七─五地號土地之面積為一．七五平方
    公尺，合計一四八．七五平方公尺，有土地複丈成果圖附卷足稽，合計換算約四
    十五坪，尚未逾被上訴人等人之父林阿大向系爭土地原所有人福德祀承租之一百
    二十三坪範圍。
十一、至上訴人主張被上訴人所有之系爭孝威東路三號房屋全部建築在二一七號土地上
    ，林阿大無在二一七─五號土地上建築房屋，足證林阿大無租用二一七─五號土
    地至明。八十五年二月八日被上訴人在二一七─五號土地上所建磚造油毛氈頂建
    物，既非林阿大在日據時期所建，則被上訴人無權占用系爭二一七─五號土地等
    語。惟被上訴人之父林阿大於日據時代租地所建之系爭孝威東路三號房屋原即包
    含使用現五結鄉○○段二一七─五地號之地上物，該部分建物位於系爭房屋後方
    ，為附連於孝威東路三號房屋之一部非屬獨立之建物，有被上訴人於原審提出之
    照片二幀為證。而該部分附連於孝威東路三號房屋之一部非屬獨立之建物，係於
    八十五年二月九日經上訴人擅自將該部分房屋拆除，其毀損被上訴人房屋之事實
    ，亦經台灣高等法院刑事庭判決有罪在案，有本院八十五年度上易字第五五四二
    號刑事判決書附卷足稽，且為上訴人所不爭執，足徵系爭孝威東路三號之房屋原
    包括後方使用二一七─五地號上之附屬建物（即附圖一Ａ、Ｂ部分），上訴人此
    部分之主張，應無足取。上訴人又主張按租用基地建築房屋契約，既以承租人有
    特定之房屋而使用其基地為目的，則縱屬不定期之基地租賃，依契約之目的，探
    求當事人之真意，亦應解為租賃關係至該特定房屋不堪使用時消滅實務上之見解
    ，該建物現已不存在，被上訴人已不得在系爭二一七之五地號土地上重建等語。
    惟查，上訴人訴請拆除坐落於二一七─五地號土地之地上物即附圖一Ａ、Ｂ部分
    ，原係附連於宜蘭縣五結鄉○○○路三號房屋之一部非屬獨立之建物，已如前述
    ，該一小部分附屬建物雖經上訴人丙○○於八十五年二月九日擅自拆除並經被上
    訴人再回復原狀所建，惟被上訴人等人所之前揭孝威東路三號房屋主建物部分並
    未滅失，兩造間之不定期基地租賃契約乃屬繼續有效，不因上訴人擅自拆除房屋
    之一部分附屬建物而消滅，上訴人將被上訴人毀損之部分附屬建物予以回復原狀
    ，尚難謂無權占有。是上訴人此部分之主張，亦無足採。
十二、末查，上訴人復主張系爭二一七之五號土地上早有建物，原門牌為「宜蘭縣五結
    鄉○○村○○○路一號」屬上訴人丙○○所有，同址「一之一號」房屋屬上訴人
    甲○○之妻林鐘麗華所有，同址「一之二號」房屋屬上訴人乙○○所有，以上建
    物均經登記有案，上訴人於八十三年已向主管機關申請拆除，拆除後與建商合建
    新屋拆除執照內已就拆除建物之地號及拆除面積記載甚明。故系爭二一七之五號
    土地一定不在林阿大所承租之範圍，故上訴人所有建物方能蓋在二一七之五號土
    地上云云。惟查系爭宜蘭縣五結鄉○○段二一七之五地號於七十四年九月二日自
    同段第二一七地號土地分割出來時之面積為六０一平方公尺，此有卷附土地登記
    簿謄本可稽，依上訴人於原審所提卷附之拆除面積示意圖上所示，上述建物拆除
    當時之總面積為一九二．四平方公尺，僅約占二一七之五地號土地總面積六０一
    平方公尺之百分之三十二，是縱上訴人主張系爭土地原有其他建物存在亦僅使用
    一部分土地興建房屋而已，且由所提出之拆除面積示意圖中Ｅ、Ｂ、Ｃ、Ｄ建物
    位置觀之，丙○○等人所有之建物原非興建使用於被上訴人所有系爭房屋座落於
    二一七之五地號土地之位置上，上訴人此部分之主張，尚不足以證明系爭二一七
    之五地號土地不在林阿大承租範圍內。
十三、綜上所述，本件被上訴人既係基於不定期租賃關係占有系爭土地，自非無權占有
    ，上訴人於該不定期租賃關係存續中受讓取得系爭土地之所有權，該不定期租賃
    關係依民法第四百二十五條之規定，自對上訴人等人繼續存在。從而上訴人依民
    法七百六十七條無權占有之法律關係，訴請被上訴人拆屋還地，即屬無理由。原
    法院因予敗訴判決，並無不合，上訴人之上訴非有理由，應予駁回。
十四、又所謂證據能力者，係指對於待證事實可為證據方法之資格而言，此與法院調查
    證據方法之結果，是否足生認定待證事實真偽效果之證據證明力，並不相同。前
    者係指於人或物中有為證據方法之資格，後者則係證據方法就應證事實所能證明
    之價值（最高法院八十四年臺上字第一一五三號、七十八年度臺上字第二０九０
    號裁判可資參照）。查本件被上訴人所提出之各項文件，均可做為文書，自非無
    書證之能力，至其是否可為認定事實之憑據，則屬證據價值或證據力之有無，於
    當事人提出該證據後，則由事實審法院本其取捨證據之職權，依自由心證判斷之
    。故上訴人一再以被上訴人所提出之證據均無證據能力主張本院未進行調查證據
    云云，顯非有理。又本件事證已臻明確，兩造其餘攻擊防禦方法及所提證據，因
    於判決之結果已不生影響，無再一一審酌、論述之必要，附此敘明。
十五、據上論結，本件上訴為無理由，依民事訴訟法第四百三十六條之一第三項、第四
    百四十九條第二項、第七十八條、第八十五條第一項，判決如主文。
中      華      民      國    九十    年      六      月      二十一    日
                                  臺灣宜蘭地方法院民事庭
~B審判長法官  周煙平
~B法      官  張軒豪
~B法      官  邱景芬
右正本證明與原本無異。
本判決不得上訴。
中      華      民      國    九十    年      六      月      二十六    日
~B法院書記官  林竹根


司法院資訊處製作；財團法人民間司法改革基金會備份。
